【裁判字號】    97,台上,1992
【裁判日期】    970515
【裁判案由】    違反毒品危害防制條例等罪
【裁判全文】
最高法院刑事判決            九十七年度台上字第一九九二號
上  訴  人  甲○○
上列上訴人因違反毒品危害防制條例等罪案件，不服台灣高等法
院花蓮分院中華民國九十七年二月二十九日第二審更審判決（九
十六年度重上更(三)字第九六號，起訴案號：台灣花蓮地方法院檢
察署九十二年度偵字第二八０二號），提起上訴，本院判決如下
：
    主  文
原判決撤銷，發回台灣高等法院花蓮分院。
    理  由
原判決認定上訴人甲○○有如原判決事實欄所載之犯行，因而撤
銷第一審關於販賣第一級毒品及販賣第二級毒品部分之科刑判決
，改判仍論處上訴人連續販賣第一級毒品罪刑（累犯，處有期徒
刑九年）；又連續販賣第二級毒品罪刑（累犯，處有期徒刑七年
六月）；固非無見。
惟查：（一）有罪判決書應分別記載犯罪事實及理由，而事實一
欄為判斷其適用法令當否之準據，法院應將依職權認定與論罪科
刑有關之事實翔實記載，然後於理由內逐一說明其憑以認定之證
據，使事實認定與理由說明互相適合，方為合法；倘事實認定與
理由說明不相一致，按諸刑事訴訟法第三百七十九條第十四款規
定，均屬判決理由矛盾，當然為違背法令。原判決於事實欄一之
(一)認定上訴人意圖營利而於民國九十二年九月間某日，在花蓮縣
花蓮市後火車站附近，販賣新台幣（下同）五千元之第二級毒品
安非他命予謝華安等情，理由敘明係採取上訴人之自白及證人謝
華安之證詞，憑為判斷之依據。惟原判決理由又說明：「上訴人
供稱：在『九十二年十月份』，我只幫謝華安調這一次，以後沒
有再幫他調貨」、「謝華安證稱：我是要跟他（指上訴人）買毒
品，他就說他朋友有毒品，他要去跟朋友調貨給我，是『九十二
年十月份』，向被告（即上訴人，下同）拿五千元，地點在花蓮
後火車站，我在車上拿錢給被告，被告下車去拿毒品，等了約五
至十分鐘後就拿到毒品」（見原判決正本第七頁理由一、第八頁
理由(二)）；復敘明：「被告交付毒品給謝華安並且收取金錢，依
照被告所述，被告是在『九十二年十月』間才認識謝華安」（見
原判決正本第九頁倒數第三行起）。就上訴人究竟係何時認識並
販賣毒品予謝華安一節，事實之認定與理由之說明相互矛盾。又
原判決就謝華安在警詢及審理時證述：九十二年九、十月份，我
打電話向被告購買海洛因，第一次是九月份，是五千元拿海洛因
，第二次是十月份，五千元同時拿三千元的海洛因及二千元安非
他命，地點都是在花蓮後火車站，每次都五千元之證詞，不予採
取，於理由說明，依憑上訴人否認有交付「海洛因」予謝華安，
但坦承有交付五千元「安非他命」予謝華安之供詞及上訴人毒品
來源之前手黃信彰證稱：伊在花蓮後火車站交給上訴人的是安非
他命等語，該次上訴人販賣毒品予謝華安之供貨者既係黃信彰，
因此黃信彰所供該次販賣之物品及價格等語，應可採信，因認證
人謝華安之證詞中僅有供稱向上訴人購買安非他命部分，與上訴
人之自白相符而可採信（見原判決正本第十一頁理由(七)），並憑
以將檢察官起訴指稱上訴人另涉嫌連續於九十二年十月間，在花
蓮後火車站，同時販賣三千元海洛因及二千元安非他命部分，認
不能證明上訴人犯罪，而敘明不另為無罪之諭知（見原判決正本
第二十三頁至第二十四頁）。惟依原判決所引用謝華安之證詞，
並未供稱曾向上訴人購買五千元之安非他命，原判決竟謂上訴人
就交付價值五千元之安非他命予謝華安部分之供詞與謝華安之證
詞相符，其理由之說明前後矛盾。又依卷內資料及原判決理由之
說明，證人黃信彰在原法院更一審時證稱：「（辯護人：在後火
車站，你到底是賣給被告還是謝華安？）我當時是跟『阿龍』在
一起，我們要一起去買針筒，剛好被告打電話要向我調毒品，毒
品是『阿龍』交給謝華安，被告與謝華安一起下車」等語；上訴
人同日審理時供稱：「我是打電話給證人（指黃信彰）；請他幫
我調，他跟我說他身上沒有」等語（見原判決正本八頁、上更(一)
字卷六十六頁）。倘俱屬無訛，該次提供毒品者究竟是否為黃信
彰？已有疑問。況黃信彰所述者，究係謝華安所供九十二年九月
間或九十二年十月間之毒品交易？仍有未明。按販賣海洛因及販
賣安非他命之犯行，分屬不同罪名，上開情節何者屬實，關涉上
訴人究竟觸犯販賣第一級毒品罪或販賣第二級毒品罪及上訴人本
件所犯各罪宣告沒收犯罪所得之刑罰權範圍，自應究明。原審未
予釐清，遽認該次販賣之第二級毒品係黃信彰提供，並採黃信彰
之證詞為判決之基礎，復不採謝華安所供九十二年九月間係向上
訴人購買第一級毒品海洛因之供詞，亦嫌速斷，判決自有違誤。
（二）除簡式審判程序案件外，審判長就被告被訴事實為訊問者
，應於調查證據程序之最後行之；並於調查證據完畢後，命檢察
官、被告、辯護人就事實及法律為辯論，刑事訴訟法第二百八十
八條第三項、第二百八十九條第一項分別定有明文；亦即應經調
查證據、訊問及辯論之程序，始得為有罪之判決；倘未踐行上開
程序即命辯論終結，予以判決，自屬違背法令。本件依原審之審
判筆錄記載，原審於調查證據程序之後，審判長就上訴人被訴販
賣毒品予謝華安部分事實之訊問，僅訊問：「(一)、（你）於九十
二年九月間某日，在花蓮縣花蓮市後火車站附近，販賣五千元之
『第一級毒品海洛因』予謝華安？……(四)、（你）於九十二年十
月間某日，在花蓮縣花蓮市後火車站附近，同時販賣三千元第一
級毒品海洛因及二千元第二級毒品安非他命予謝華安？」就原判
決事實認定上訴人於九十二年九月間販賣五千元『第二級毒品安
非他命』予謝華安之犯罪事實，未依法訊問上訴人及予上訴人辯
解之機會，即行宣告辯論終結（見原審卷第二二三頁起），此部
分踐行之訴訟程序，難謂於法無違。（三）犯罪事實應依證據認
定，有罪之判決書，應於理由內記載認定犯罪事實所憑之證據及
其認定之理由，否則即有理由不備之違法。原判決認定上訴人意
圖營利而販賣安非他命予謝華安及販賣海洛因予蕭良珠，惟並未
在理由欄就上訴人上開販賣毒品之行為係有營利之意圖，說明其
憑以判斷之依據及認定之理由；且原判決就上訴人販賣毒品予蘇
文筆部分，理由說明：「當天一同前去的證人鄭啟宏證稱：九十
二年十一月間被告說蘇文筆要買安非他命，被告就帶我一同到蘇
文筆家中，本來說是蘇文筆要買，但他說沒有領到錢，蘇文筆向
被告借了三千元，我把安非他命交給被告，被告再轉交給蘇文筆
。由於在詰問過程中，鄭啟宏談到成本價，檢察官追問何謂成本
價時，證人鄭啟宏答稱：講是這樣講，私底下是有賺，更足以證
明被告確實有營利的意圖」等語（見原判決正本第二十頁理由(六)
）。似憑鄭啟宏上開證詞，即認上訴人係有營利之意圖；惟依原
判決認定之事實，鄭啟宏並非共同正犯，且依卷內資料，證人鄭
啟宏在原法院前審證稱：「（你剛才說安非他命是以成本給『他
』是何意？）講是這樣講，私底下是有賺」（見上訴字卷第一二
０頁至第一二一頁）；倘屬無訛，鄭啟宏上開陳述，究竟係指伊
有營利或上訴人有營利？倘係指伊個人有賺取利益，能否據認上
訴人交付毒品予蘇文筆亦有營利之意圖？均非無疑問。原審未究
明釐清，遽依上開鄭啟宏之證詞憑為認定上訴人係有營利意圖之
唯一證據，有理由不備及調查職責未盡之違誤。（四）有罪之判
決書，對被告有利之證據不採納者，應說明其理由，為刑事訴訟
法第三百十條第二款所明定；故有罪判決書對於被告有利之證據
，縱不加採納，亦必須說明其不予採納之理由，否則即難謂無判
決不備理由之違誤；是事實審法院應於審判期日就被告否認犯罪
所為有利辯解事項與證據予以調查，而於有罪判決理由內詳加論
列，否則率行判決，即屬於法有違。上訴人在原審具狀聲請傳喚
證人謝華安、劉仁光、胡賢昌、蕭良珠等，證明謝華安警詢中曾
否認向上訴人購買毒品，又主張其警詢自白係出於警方之不法取
得，且警詢筆錄之記載與其警詢所供不符，而聲請勘驗警詢錄音
帶；又請求調查證人蕭良珠是否有施用毒品或販賣毒品而遭移送
，以明蕭良珠在警詢中證詞之憑信性（見重上更(三)字卷第五十一
頁、第七十三頁正反面）；並以其供出海洛因之來源而經警方查
獲前手劉清保販賣毒品，請求調取劉清保查獲並移送及起訴之資
料（見原審卷第九十三頁、第二一三頁正反面）。上開證據似非
不能調查或有調查困難之情形，原審未予調查，且未於理由內敘
明何以不必調查之理由，自有判決不備理由之違誤。以上或係上
訴意旨所指摘，或為本院得依職權調查之事項，應認原判決仍有
撤銷發回更審之原因。又原判決其他敘明不另為諭知無罪部分，
檢察官起訴指與前揭撤銷部分有裁判上一罪關係，基於審判不可
分之原則，應併予發回。
據上論結，應依刑事訴訟法第三百九十七條、第四百零一條，判
決如主文。
中    華    民    國  九十七  年    五    月   十五   日
                      最高法院刑事第九庭
                          審判長法官  林  永  茂
                                法官  吳  昆  仁
                                法官  蘇  振  堂
                                法官  蕭  仰  歸
                                法官  何  菁  莪
      本件正本證明與原本無異
                                      書  記  官
中    華    民    國  九十七  年    五    月   二十   日
                                                 H


司法院資訊處製作；財團法人民間司法改革基金會備份。
